【裁判字號】    95,台上,1002
【裁判日期】    950517
【裁判案由】    分割共有物
【裁判全文】
最高法院民事判決            九十五年度台上字第一００二號
    上  訴  人  甲 ○ ○
                          路4.
                乙○○○
    共      同
    訴訟代理人  林 崑 地律師
    上  訴  人  丙 ○ ○
    被 上訴 人  丁○○○
上列當事人間請求分割共有物事件，上訴人對於中華民國九十四
年五月三日台灣高等法院台南分院第二審判決（九十三年度重上
字第三一號），提起上訴，本院判決如下：
主  文
原判決廢棄，發回台灣高等法院台南分院。
理  由
本件係分割共有物之訴訟，其訴訟標的對於共同訴訟之各人必須
合一確定，依民事訴訟法第五十六條第一款規定，上訴人甲○○
及乙○○○上訴之效力，應及於同造當事人丙○○，爰併列其為
上訴人，合先敘明。
次查被上訴人備位之訴主張：坐落嘉義市○○段八六０地號土地
（下稱系爭土地），面積一一、一０九平方公尺，係兩造所共有
，每人應有部分如原判決附表（下稱附表）所示，並無不能分割
情事，兩造亦無不分割之特約，惟無法達成分割協議等情，爰求
為按如原判決附圖（下稱附圖）丁案予以分割，並以金錢補償伊
分得部分之價差之判決（被上訴人先位之訴請求履行分割協議，
已判決其敗訴確定）。
上訴人除丙○○同意按如附圖丁案為分割外，其餘上訴人甲○○
及乙○○○則主張按如附圖甲案予以分割。
原審將第一審關於分割部分之判決廢棄，改判按如附圖丁案為分
割，係以：系爭土地為兩造分別共有，每人應有部分如附表所示
。又該土地地目為田，惟非耕地，並無不能分割情事，且兩造亦
無不分割之特約，有土地登記謄本及嘉義市地政事務所第０九四
０００二五五九號函可稽，且為兩造所不爭，自屬真實。茲兩造
就系爭土地既無法達成分割協議，依民法第八百二十三條第一項
前段、第八百二十四條第二項之規定，被上訴人即得請求法院判
決分割該土地。查系爭土地之西南側及東北側雖均向內凹入，但
其形狀大致仍呈南北走向之長條形，除西北側臨六米道路外，其
餘部分未臨道路，又該土地南、北兩側部分各種有棕櫚樹，中間
部分則種植水稻，業經原審受命法官勘驗屬實，製有勘驗筆錄及
現場略圖，暨被上訴人所提現場照片足憑。而如附圖丁案所示分
割方法，兩造各分得之土地大致完整，多呈四方形，且均有六米
寬既成道路或預定道路，可對外聯絡，自有利於土地之利用。又
依此分割方案，上訴人乙○○○及丙○○各分得之Ａ或Ｂ部分土
地，固因面臨既成道路，價值較高，然乙○○○另與上訴人甲○
○分得之Ｅ部分土地及丙○○所分得之Ｄ部分土地，均屬價值較
低之裡地，一加一減，乙○○○及丙○○分得之土地與渠等應有
部分之價值相去不遠。至被上訴人分得Ｃ部分之裡地，其土地完
整，加上西側全部面臨預定道路，且屬裡地中距離既成道路最近
者，亦無上訴人無法一併利用之缺點，則被上訴人主張以金錢補
償其分得土地之價差，應不足採。雖甲○○及乙○○○主張按如
附圖甲案予以分割，但渠等於原審受命法官勘驗現場時，既不反
對如附圖丁案所示分割方法，足見該分割方案對渠等亦有相當助
益。況如附圖甲案所示分割方法，其預定道路寬度十公尺，與系
爭土地唯一面臨之既成道路寬僅六公尺，兩相比較，明顯失衡且
無必要，並使兩造分得之個人土地面積相對減少，且面臨既成道
路之部分全由甲○○及乙○○○分得，對於被上訴人及丙○○亦
不公平。綜上所述，審酌兩造之意願及利益暨分得部分之經濟效
益，並兼顧系爭土地非耕地但係農業用地之性質及其社會利益，
基於公平原則，以如附圖丁案分割系爭土地，最為適當等詞，為
其判斷之基礎。
惟查上訴人於原審受命法官勘驗現場時，係同意以抽籤方式決定
其分得位置之分割方案，惟由是日受命法官囑託地政人員繪製之
分割圖（即原審卷一二二頁之土地複丈成果圖）以觀，並非如附
圖丁案所示分割方法，乃原審竟執以謂上訴人甲○○及乙○○○
不反對如附圖丁案所示分割方法，其認定事實與卷證資料已然不
符。又共有物之分割，除公平原則外，應依其性質，並斟酌分割
後之經濟效用，為適當之分配，以免有害社會經濟。倘共有人所
受分配，其價額不相當時，應得以金錢補償之。系爭土地按如附
圖丁案予以分割，乙○○○及另一上訴人丙○○所分得之部分，
均隔成兩塊，且不相鄰，以致無法整體利用，自不符經濟效用。
而分得面臨既成道路之土地，其價額縱較分得之裡地為高，亦非
不得以金錢補償價差，以謀兩造間之公平。因此，原審基於公平
原則，惟未考量分割後之土地經濟效用，而按如附圖丁案分割系
爭土地，其分割方法要難謂適當。況上訴人甲○○所分得之部分
，全屬裡地，原審未命分得價值較高者對之為金錢補償，亦不公
平。上訴論旨，指摘原判決不當，求予廢棄，非無理由。
據上論結，本件上訴為有理由。依民事訴訟法第四百七十七條第
一項、第四百七十八條第二項，判決如主文。
中    華    民    國  九十五  年    五    月   十七   日
                      最高法院民事第六庭
                          審判長法官  許  朝  雄
                                法官  謝  正  勝
                                法官  鄭  玉  山
                                法官  吳  麗  女
                                法官  袁  靜  文
      本件正本證明與原本無異
                                      書  記  官
中    華    民    國  九十五  年    六    月    一    日
                                                    Ａ


司法院資訊處製作；財團法人民間司法改革基金會備份。
